【裁判字號】    88,訴,981
【裁判日期】    890225
【裁判案由】    拆屋還地
【裁判全文】
臺灣桃園地方法院民事判決  八十八年度訴字第九八一號
    原      告  丙○○
    訴訟代理人  康勝男律師
    被      告  乙○○
                甲○○
    右二人共同
    訴訟代理人  何威儀律師
右當事人間拆屋還地事件，本院判決如左：
    主    文
被告應共同將坐落桃園縣桃園市○○○段五０四—三０地號地上建物如附圖所示面積
九平方公尺拆除，將土地回復原狀交還原告。
訴訟費用由被告負擔。
本判決於第一項原告以新台幣貳拾肆萬元供擔保後，得假執行；但被告如於假執行程
序實施前，以新台幣柒拾貳萬元為原告供擔保後，得免為假執行。
    事    實
甲、原告方面：
  一、聲明：如主文第一項所示，及為以供擔保為條件之假執行宣告。
  二、陳述：
  （一）坐落桃園縣桃園市○○○段五０四—三０地號土地 (下稱系爭土地)面積九平
       方公尺為原告所有，被告所共有坐落桃園縣桃園市○○○段五０四—八地號
       土地上建物將上開土地全部占用，迭經催討，均置之不理，爰本於所有物返
       還請求權，請求被告拆除地上物，將土地返還被告。
  （二）對被告抗辯之陳述：
    １、當事人主張有利於己之事實，就其事實有舉證之責任，被告主張原告於系爭
        建物興建時即知其越界建築而不即提出異議，為原告所否認，迄未舉證以明
        ，實無足採。
    ２、本件被告系爭房屋所占用原告所有系爭土地之部分，僅限於騎樓部分，而二
        樓非被告所有，且騎樓上面部分之二樓僅有鐵皮屋之違建，並無加強磚造之
        合法建物，若予拆除，並無礙於房屋之整體，更無損及全部建築物之價值，
        從而並無民法第七百九十六條規定之適用。
    ３、坐落桃園縣桃園市○○○段五０四—七號土地雖為原告所有，然早與同段五
        ０四—一、五０四—六地號全被政府劃為道路用地，其後闢為桃園市○○路
        供作通行之用，該系爭五０四—三０地號土地係民國六十七年一月四日始由
        桃園地政事務所逕行分割為非道路用地，原告於系爭建物興建時並不知悉越
        界建築之事實，至近日馬路拓寬時方知。
  三、證據：提出土地登記謄本一份、建物登記謄本一份、複丈成果圖影本一份。聲
      請勘驗桃園縣桃園市○○○段五０四—三０地號現場，並測量。
乙、被告方面：
  一、聲明：駁回原告之訴及假執行之聲請，如受不利之判決，願供擔保免為假執行
      。
  二、陳述：兩造所有之桃園市○○○段五０四—八地號及五０四—三０地號兩筆土
      地係相鄰之土地，原告係於五十三年十月八日取得大樹林段五０四—七號土地
      ，至六十七年一月四日始由上述土地再分割出系爭之五０四—三０地號土地，
      而被告二人現在所有之系爭五四七建號建築物（門牌號碼為桃園市○○路二七
      二號一樓），係於五十九年六月二十五日即由訴外人葉瑞建造完成，嗣於七十
      九年十二月八日贈與其子葉水旺，再於八十七年十二月七日始轉賣予被告二人
      ，葉瑞為原告之舅父，其建造上述建築物當時原告已擁有系爭土地，怎能委為
      不知悉葉瑞有越界建築之情形而及時提出異議？原告遲至二十九年後始向被告
      二人主張返還土地，對社會經濟損失過巨，且違反民法第七百九十六條之規定
      ，不應准許。
  三、證據：提出土地登記謄本三份、建物登記謄本二份、照片三張。
    理    由
一、原告主張其所有坐落於桃園縣桃園市○○○段五０四—三０地號土地，面積九平
    方公尺，為被告所共有坐落桃園縣桃園市○○○段五０四——八地號土地上建物
    將上開土地全部占用，被告並無任何權源占有原告上揭之土地建築房屋，爰依民
    法第七百六十七條前段規定，請求被告拆屋還地等語。被告則以系爭五四七建號
    建築物（門牌號碼為桃園市○○路二七二號一樓），係於五十九年六月二十五日
    即由訴外人葉瑞建造完成，嗣於七十九年十二月八日贈與其子葉水旺，再於八十
    七年十二月七日始轉賣予被告二人，葉瑞為原告之舅父，其建造上述建築物當時
    原告已擁有系爭土地，其知悉葉瑞有越界建築之情形而不及時提出異議，至今始
    向被告二人主張返還土地，對社會經濟損失過巨，且違反民法第七百九十六條之
    規定，不應准許，資為抗辯。
二、本件原告主張被告所有之建物占用原告所有系爭土地面積共九平方公尺之事實，
    為被告所不爭執，復據原告提出土地登記謄本、建物登記謄本、複丈成果圖影本
    各一份為證，並經原告聲請勘驗現場，由本院囑託桃園縣桃園地政事務所派員會
    同測量，製有勘驗筆錄及複丈成果圖附卷可稽，自堪信為真實。
三、按「土地所有人建築房屋逾越疆界者，鄰地所有人如知其越界而不即提出異議，
    不得請求移去或變更其建築物。但得請求土地所有人，以相當之價額，購買越界
    部分之土地，如有損害，並得請求賠償」，民法第七百九十六條定有明文，而越
    界建築之權利義務關係，對受讓該不動產所有權之第三人仍繼續存在。是本件所
    爭執之點在於原告是否於鄰地土地所有人建築房屋逾越疆界時，知其越界而不即
    提出異議？又於越界建築當時不知其事，而於建築完竣後始知其事者，是否有本
    條之適用？查原告主張其於近日馬路拓寬時始知悉上情，而當時系爭房屋已興建
    完竣，被告雖主張原告於房屋興建時即知其越界而不即提出異議，惟主張鄰地所
    有人知其越界而不即提出異議者，應就此項事實負舉證之責任，最高法院四十五
    年台上字第九三一號判例可資參照，被告並未提出具體事證以資證明，自應認原
    告之主張可採。又該條規定「土地所有人建築房屋逾越疆界者，鄰地所有人『如
    知其越界』而不即提出異議，不得請求移去或變更其建築物」，倘鄰地所有人於
    越界建築當時不知其事，而於建築完竣後始知其事者，並無本條之適用，最高法
    院七十二年台上第四七三四號判決亦同此意旨，可資參照，是本件並無該條之適
    用，被告之抗辯並無足取。
四、按所有人對於無權占有或侵奪其所有物者，得請求返還之，對於妨害其所有權者
    ，得請求除去之，民法第七百六十七條定有明文。本件系爭土地為原告所有，並
    為被告建築房屋等情，已詳如前述，故原告基於本條之規定，訴請被告將上開建
    築物拆除，並將所占用之土地返還原告，洵屬有據，自應淮許。
五、兩造陳明願供擔保以代釋明，請淮宣告假執行或免為假執行，經核均無不合，爰
    分別酌定相當之擔保金額淮許之。
六、本件事證及法律關係已臻明確，被告請求傳訊證人，證明系爭房屋二樓為原告之
    親戚所住，縱令其到場為有利之證言，與判決結果亦不生影響，自無通知其到場
    之必要，兩造其餘攻擊、防禦方法及立證均已審究，爰不一一論述，附此敘明。
據上論結，本件原告之訴為有理由，依民事訴訟法第七十八條、第八十五條第一項前
段、第三百九十條第二項、第三百九十二條，判決如主文。
中      華      民      國    八十九    年      二      月    二十五    日
                                        臺灣桃園地方法院民事第一庭
~B法      官  陳世宗
右為正本係照原本作成
如對本判決上訴須於判決送達後廿日內向本院提出上訴狀
中      華      民      國    八十九    年      二      月    二十五    日
~B書  記  官  陳玉芬


司法院資訊處製作；財團法人民間司法改革基金會備份。
